臺灣花蓮地方法院民事判決
110年度訴字第301號
原      告  陳尊嚴  

訴訟代理人  許嚴中律師
被      告  孫張少君
            陳政國  
            方芝軫  

上列當事人間請求損害賠償事件，本院於民國111年3月30日言詞
辯論終結，判決如下：
    主      文
被告孫張少君應給付原告新臺幣（下同)1,089,740元，及自民國
110年8月5日起至清償之日止，按週年利率百分之5計算之利息。
原告其餘之訴駁回。
訴訟費用由被告孫張少君負擔10分之2，餘由原告負擔。
本判決第1項於原告以363,247元為被告孫張少君供擔保後，得假
執行；但被告孫張少君如以1,089,740元為原告預供擔保後，得
免為假執行。
原告其餘假執行聲請駁回。
　  事實及理由
一、原告主張：
  ㈠緣座落花蓮縣○○鄉○○段000地號土地及其上同段433建號建物
    （下稱系爭房地）原為原告之配偶即訴外人偕秀英所有，偕
    秀英於民國100年5月29日死亡，系爭房地由原告、訴外人陳
    淑儀與被告3人所繼承，並於同年11月8日辦理繼承登記為分
    別共有，每人持分為1/5。
　㈡嗣被告孫張少君因積欠原告債務，經原告起訴請求被告孫張
    少君清償（即本院101年度訴字第31號，下稱系爭清償債務
    事件），原告與被告孫張少君於訴訟中達成和解，並經本院
    於101年3月29日作成和解筆錄，約定被告孫張少君應將其系
    爭房地持分1/5移轉登記予原告（下稱系爭和解條款，其餘
    和解條款與本案無涉，故省略)。而於系爭清償債務事件成
    立和解前，原告與訴外人陳淑儀、被告方芝軫已共同起訴請
    求被告孫張少君、陳政國分割系爭房地（即本院101年度訴
    字第301號，下稱前案)，嗣因原告與被告孫張少君成立系爭
    和解條款，原告認於前案已無再將孫張少君列為被告之必要
    ，遂於前案言詞辯論終結前撤回對被告孫張少君之訴，前案
    法院嗣於102年5月9日判決系爭房地及花蓮縣○○鎮○○段000地
    號土地准予分割並全部分配予原告，原告則應補償被告陳政
    國新臺幣（下同)771,589元（於102年6月19日判決確定，下
    稱前案確定判決），原告至此已因前案確定判決取得系爭房
    地所有權之全部。
　㈢惟於原告持系爭和解筆錄、前案確定判決辦理系爭房地所有
    權移轉登記前，被告陳政國、孫張少君竟於104年11月13日
    擅自將尚登記於其等名下之系爭房地持分設定普通抵押權予
    他人，再於107年9月4日共同出售予訴外人陳光華；嗣被告
    方芝軫亦於108年3月20日將尚登記於其名下系爭房地持分出
    售予陳光華。嗣陳光華於取得系爭房地全部持分後，於110
    年5月28日將系爭房地以9,180,000元出售予訴外人張麗完，
    原告於110年5月間經陳淑儀告知，方知上情。
　㈣被告孫張少君於系爭和解筆錄作成後，未依約履行系爭和解
    條款將其名下系爭房地持分1/5移轉登記予原告，自屬可歸
    責於其之事由致給付不能，應對原告負損害賠償責任；另陳
    政國、方芝軫於原告已因前案確定判決取得其等就系爭房地
    持分之情形下，擅自處分仍登記於其等名下之系爭房地持分
    ，自屬侵權害原告所有權並構成不當得利。為此，爰依民法
    第226條第1項、第184條第1項前段、第179條等規定，分別
    請求被告3人以其原持分比例併同系爭房地110年買賣價金金
    額為計算基礎，各賠償原告1,836,000元（計算式：9,180,0
    00元×1/5（被告各自持分比例)＝1,836,000元）等語。並聲
    明：⒈被告3人應各給付原告1,836,000元，及自起訴狀繕本
    送達翌日起至清償日止，按年息百分之5計算之利息。⒉願供
    擔保請准宣告假執行。
二、被告則以：
  ㈠被告孫張少君：當初伊會簽系爭和解筆錄的原因，是伊與配
    偶欠原告錢，但原告並未拿系爭和解筆錄辦理伊名下系爭房
    地持分之移轉登記。嗣伊與被告陳政國共同於104年11月13
    日將各自名下系爭房地持分設定予他人，再共同於107年9月
    4日將之出售予陳光華等語。
　㈡被告陳政國：原告於前案審理中撤回對被告孫張少君之訴時
    ，尚未持系爭和解筆錄辦理被告孫張少君所有系爭房地持分
    之移轉登記，故被告孫張少君於此時仍為系爭房地之共有人
    ，而前案於未將系爭房地全數共有人列為當事人之情形下而
    為判決，自有違法或無效之情形。伊雖不否認有將名下系爭
    房地持分出售予陳光華，惟原告亦未依前案確定判決履行對
    伊應負之價金補償義務等語。
　㈢被告方芝軫則以：伊於110年7月2日經舅舅即被告陳政國提醒
    ，始知伊於前案中被列為原告，才發現當時訴訟的委任狀是
    遭偽造簽名及刻印，伊並對此提起刑事告訴。伊認為前案確
    定判決因有未經全體共有人為當事人之瑕疵，應歸於無效，
    就不會衍生現在的糾紛等語。
　㈣並均為答辯聲明：⒈原告之訴駁回。⒉如受不利判決，願供擔
    保請准宣告免為假執行。
三、本院之判斷：
  ㈠原告請求被告孫張少君給付1,089,740元為有理由，逾此部分
    則無理由。
　　⒈按和解成立者，與確定判決有同一之效力，民事訴訟法第3
      80條第1項定有明文。是訴訟上和解雖與確定判決有同一
      效力，惟其具體之效力仍視和解條款之性質而定，故倘約
      定有給付條款，則有執行力；倘約定形成權之行使(諸如
      撤銷權、解除權行使)，則有形成力；倘為防杜紛爭而為
      事實狀態之確認，則僅生確認效力。易言之，倘和解條款
      僅約定為一定給付，仍待債務人自動履行或債權人聲請強
      制執行，債權人始可取得該給付內容之權利。次按因可歸
      責於債務人之事由，致給付不能者，債權人得請求賠償損
      害，民法第226條第1項亦有規定。而債務人因可歸責自己
      之事由，致不能履行和解條款，債權人自得依上揭規定請
      求債務人賠償。　　　
　　⒉經查，依系爭和解條款之文義，被告孫張少君僅負有將其
      系爭房地持分1/5移轉登記原告之給付義務，故仍待原告
      持系爭和解筆錄辦理該持分之移轉登記或被告孫張少君主
      動將該持分移轉登記予原告，原告始取得該持分。惟原告
      與被告孫張少君均未為上揭行為，故被告孫張少君仍為該
      持分之所有權人，而得處分該持分。然被告孫張少君將該
      持分出售並移轉登記予陳光華後，因其已非該持分之所有
      權人，自無履行系爭和解條款之可能，其因可歸責於己之
      事由陷於給付不能，揆諸上揭說明，自應對原告負賠償責
      任。
　　⒊本院審酌被告孫張少君於出售其持分予陳光華並完成移轉
      登記時，即對原告陷於給付不能，原告所受之損害自應以
      此時該持分之交易價值為斷，始為合理。查被告孫張少君
      係與被告陳政國共同以總價金2,179,480元出售各自系爭
      房地持分（即各1/5）予陳光華之事實，有花蓮縣花蓮地
      政事務所函復之107年花資登字第159970號登記案件相關
      資料附卷可證（見卷第207-240頁），足認被告孫張少君
      斯時名下系爭房地持分之價值為1,089,740元(計算式：2,
      179,480×1/2＝1,089,740），是本件原告請求被告孫張少
      君賠償部分以1,089,740元為有理由，逾此部分則無理由
      。
　　⒋按給付無確定期限者，債務人於債權人得請求給付時，經
      其催告而未為給付，自受催告時起，負遲延責任。其經債
      權人起訴而送達訴狀，與催告有同一之效力，民法第229
      條第2項定有明文。又遲延之債務，以支付金錢為標的者
      ，債權人得請求依法定利率計算之遲延利息。但約定利率
      較高者，仍從其約定利率；而應付利息之債務，其利率未
      經約定，亦無法律可據者，週年利率為百分之5，亦為同
      法第233條第1項及第203條所明定。本件被告孫張少君對
      原告所負債務不履行之債係未定期限之債，而本件起訴狀
      繕本係於110年8月4日送達被告孫張少君，有卷附送達證
      書可憑（見卷第75頁）。從而，原告請求自110年8月5日
      （即起訴狀繕本送達翌日）起至清償日止，按年息5%計算
      之遲延利息，自屬有據。　
  ㈡原告請求被告陳政國、方之軫分別給付1,836,000元，為無理
    由。
　　⒈按分割共有物之訴，須共有人全體參與訴訟，其當事人之
      適格始無欠缺，如有當事人不適格之情形，法院即不得對
      之為實體上之裁判；訴訟標的對於共同訴訟之各人必須合
      一確定者，必須一同起訴或一同被訴，其當事人之適格，
      始能謂無欠缺。如未以該共同訴訟人之全體一同起訴或被
      訴，而法院誤為適格之當事人，對之就訴訟標的為實體之
      裁判，該裁判縱經確定，對於應參與訴訟之共同訴訟人全
      體均無若何效力可言（最高法院85年度台上字第905號、6
      7年台抗字第480號裁判意旨參照）。查前案為分割共有物
      訴訟，其訴訟標的對於系爭房地全體共有人必須合一確定
      ，為固有必要共同訴訟，應以全體共有人為訴訟當事人，
      倘原告未以全體共有人為被告，顯欠缺當事人適格，其訴
      訟程序有重大瑕疵，雖有判決之形式，但不生確定私權之
      效力，核屬無效判決，自無民法第824條之1所稱「共有人
      自共有物分割之效力發生時起，取得分得部分之所有權」
      之實體法律關係之形成力可言。
　　⒉前案確定判決應屬無效判決。
　　  ⑴經查，原告主張系爭房地原所有權人偕秀英死亡後，由
        原告、陳淑儀與被告3人於100年11月8日辦理繼承登記
        為分別共有，每人持分為1/5，業據其提出與所述相符
        之前案確定判決及系爭房地異動索引為證（見卷第25-3
        1、35-46頁），堪可採信。
　　　⑵原告雖以其先與被告孫張少君於訴訟中達成和解，被告
        孫張少君已負有將其系爭房地持分1/5移轉登記予原告
        之義務，原告在前案審判長諭知下，認於前案已無再將
        孫張少君列為被告之必要，遂於前案言詞辯論終結撤回
        對被告孫張少君之訴。故倘前案確定判決因被告孫張少
        君未應訴而歸於無效，不僅影響法安定性，亦違反前案
        確定判決於以再審之訴推翻前所具備之形式上及實質上
        之確定力云云。惟查：
　　　　①原告於系爭清償債務事件及前案，均委任同一律師為
          訴訟代理人等情，業為原告所不爭執(見卷第394-395
          頁)。而系爭和解筆錄於101年4月5日為原告收受後，
          原告本即得持以辦理被告孫張少君系爭房地持分所有
          權移轉登記，惟迄至前案於102年4月23日行最後一次
          言詞辯論為止，期間已有1年餘，原告並無不能辦理
          上開登記之情事。又原告主張係在前案審判長諭知下
          始對被告孫張少君撤回訴訟云云。惟經審視前案最後
          一次言詞辯論筆錄：「（審判長：孫張少君的部分，
          既然已經和解，為何還要分割？）原告共同訴代：因
          為兩造之前還有其他的共有物，孫張少君的部分，撤
          回起訴。」等語(見卷第387頁)，足認前案審判長於
          知悉原告已因系爭和解而取得對被告孫張少君系爭房
          地持分之執行名義，並有充足時間辦理移轉登記之情
          形下，發問曉諭原告為正確之訴之聲明（因以非共有
          人為分割共有物訴訟之被告，增加不必要之訴訟程序
          ），而前案原告訴訟代理人既為律師，復因任系爭清
          償債務事件之訴訟代理人而參與系爭和解筆錄之作成
          ，自應知悉原告是否已依系爭和解筆錄辦理被告孫張
          少君系爭房地持分之移轉登記，事涉前案當事人適格
          之合法性，理應向原告加以確認，始得為相應之訴訟
          行為。而原告於取得系爭和解筆錄後，既未積極行使
          其權利，復未將此情告知其前案訴訟代理人，致原告
          前案訴訟代理由誤以原告已辦理被告孫張少君系爭房
          地持分之移轉登記，並為上揭撤回行為，實難認原告
          於前案已盡訴訟上之協力義務。
　　　　②況本件不論原告於前案撤回對被告孫張少君之訴可否
          歸責，惟無礙前案確定判決因未以全體共有人為被告
          ，顯欠缺當事人適格，而屬無效判決之事實。又前案
          確定判決既屬無效，則其雖有判決之形式，然不生確
          定私權之效力，自無原告所指應以再審之訴推翻，否
          則仍有實質確定力之效力。
　　　⑶綜上，前案確定判決係無效判決，已堪認定。　　
　　⒊被告陳政國、方之軫就其系爭房地持分之處分，並未侵害
      原告所有權，亦無不當得利。
　　　查前案確定判決既屬無效判決，原告自不因前案確定判決
      而取得被告陳政國、方之軫就系爭房地之持分。易言之，
      被告陳政國、方之軫仍為系爭房地之共有人，是其等就其
      系爭房地持分所為之設定抵押及出售等行為，自無侵害原
      告之所有權；而其等基於系爭房地所有權人之地位處分其
      持分所得之利益，自有法律上原因，而無不當得利可言。
      從而，原告主張被告陳政國、方之軫侵害其所有權並構成
      不當得利，而請求其等各給付1,836,000元，自無理由。
四、綜上所述，原告依債務不履行之法律關係，請求被告孫張少
    君給付如主文第1項所示，為有理由，應予准許；逾此部分
    請求，及原告依侵權行為及不當得利之法律關係，請求被告
    陳政國、方之軫各給付原告1,836,000元及遲延利息部分，
    俱無理由，應予駁回。
五、本件事證已臻明確，兩造其餘攻擊防禦方法及所提證據經審
    酌後，於判決結果不生影響，爰不另一一論駁，附此敘明。
六、本件原告勝訴部分，原告陳明願供擔保，聲請宣告假執行，
    與民事訴訟法第390條第2項之規定並無不合，茲酌定相當擔
    保金額，予以准許。另依民事訴訟法第392條第2項規定，依
    被告孫張少君之聲請宣告其得供相當擔保，免為假執行。至
    原告敗訴部分，其假執行之聲請因駁回而失所附麗，應予駁
    回。　
七、訴訟費用負擔之依據：民事訴訟法第79條。　　
中　　華　　民　　國　　111 　年　　4 　　月　  29　　日
                  民事第一庭  法  官  李立青 
以上正本係照原本作成。
如不服本判決，應於送達後20日內，向本院提出上訴狀並表明上
訴理由，如於本判決宣示後送達前提起上訴者，應於判決送達後
20日內補提上訴理由書（均須按他造當事人之人數附繕本並繳納
上訴裁判費）。
如委任律師提起上訴者，亦應一併繳納上訴審裁判費。
中　　華　　民　　國　　111 　年　　4 　　月　　29　　日
                              書記官  洪美雪